【裁判字號】    88,訴,693
【裁判日期】    890714
【裁判案由】    租佃爭議
【裁判全文】
臺灣新竹地方法院民事判決  八十八年度訴字第六九三號
    原      告  甲○○
    訴訟代理人  柴健華律師
    被      告  乙○○      住.
                戊○○      住.
                己○○      住.
                丁○○      住.
                丙○○      住.
    右三人共同
    訴訟代理人  庚○○      住.
右當事人間租佃爭議事件，本院判決如左：
    主    文
被告乙○○、己○○、戊○○、丁○○、丙○○應將坐落於新竹縣新埔鎮○○○○段
北打鐵坑小段十二、十三、十六、四十六地號土地返還原告。
被告應自八十四年一月一日起至八十五年十二月三十一日止，按年給付原告貳仟伍佰
台斤稻穀、自八十六年一月一日至八十八年三月二十九日止，按年給付原告仟佰
貳拾台斤稻穀。
原告其餘之訴駁回。
訴訟費用由被告負擔十分之九，餘由原告負擔。
本判決原告勝訴部分，於原告以新台幣壹佰玖拾萬元為被告乙○○、己○○、戊○○
、丁○○、丙○○供擔保後，得假執行，但被告乙○○、己○○、戊○○、丁○○、
丙○○於假執行程序實施前，以新台幣伍佰陸拾玖萬元為原告預供擔保，得免為假執
行。
原告其餘假執行之聲請駁回。
    事    實
一、原告方面：
    聲明及陳述：如附件一。
二、被告方面：
    聲明及陳述：如附件二。
    理    由
一、本件原告起訴主張坐落於新竹縣新埔鎮○○○○段北打鐵坑小段十二、十三、十
    六、四十六地號四筆土地，自數十年前即由被告乙○○等五人之父廖立旺（已死
    亡）向原告承租，作為耕種農作物之用，嗣廖立旺死亡，由被告五人與原告續訂
    三七五租約，租期自民國（下同）八十六年一月一日至九十一年十二月三十一日
    ，並登記在案，惟上開耕地自廖立旺死亡後，被告等均未依約耕作及繳付地租，
    並紛紛自耕地旁之農舍遷出，任由耕地荒蕪，已達十餘年之久，依耕地三七五減
    租條例第十七條第一項第三款「地租積欠達兩年總額」及第四款「非因不可抗力
    繼續一年以上不為耕作」，原告得終止租約，原告業已依法通知被告終止租約，
    請求被告返還系爭耕地，經聲請新埔鎮公所調解，被告竟態度蠻橫向原告索取補
    償金，因而調解不成立，爰依民法第七百六十七條、第四百五十五條、及第四百
    三十九條、耕地三七五減租條例第八條之規定，訴請被告等五人將系爭土地返還
    予原告，並請求起訴前五年內之租金，即自八十四年一月一日起至八十五年十二
    月三十一日止，按年給付原告二千五百台斤之稻榖，自八十六年一月一日起至返
    還土地之日止，按年給付原告三千三百二十三台斤稻榖等語。被告則以：被告等
    承租之土地為地處高崗之旱田，須由上游之池塘蓄水與沿溝設置攔水壩，始得取
    水以種植水稻，故池塘及攔水壩為系爭耕地為達使用、收益必要之設置，惟該蓄
    水之池塘及攔水壩於被告等之父廖立旺七十八年死亡之前即因大水沖毀，致無法
    耕作，被告曾通知原告修繕，原告均相應不理，原告未提供合於使用收益之耕地
    予被告，並於租賃關係中保持合於使用收益之狀態，致被告無法耕作亦無收入，
    依民法第二百二十五條第一項及第二百六十六條之規定，在修繕完畢前，被告自
    應免支付租金之義務云云。
二、經查：原告主張被告五人之父廖立旺與其訂有三七五租約，承租新竹縣新埔鎮○○○○段北打鐵坑小段十二、十三、十六、四十六地號四筆土地，廖立旺死亡後
    ，由被告五人續訂租租約，租期自八十六年一月一日至九十一年十二月三十一日
    ，被告等自承租以來均未耕作，亦未繳交租榖，現場為雜草、雜樹之事實，業經
    提出臺灣省新竹縣新北字第十八號私有耕地租約一份、系爭四筆土地登記簿謄本
    四份、照片十張為證，並為被告所自認，且經本院履勘現場查明屬實，堪信為真
    實。
三、按三七五租約之承租人非因不可抗力繼續一年不為耕作時，出租人得於租佃期限
    未屆滿前終止之，耕地三七五減租條例第十七條第一項第四款定有明文，被告雖
    辯稱因系爭土地上之蓄水池及攔水壩係原告所提供之灌溉設施，自十多年前被大
    水沖毀後，系爭土地即無水灌溉，經通知原告修繕，原告遲未修繕，致無法耕作
    ，原告既未提供合於使用之租賃物，被告自得免付租穀云云，並提出照片六張為
    證。惟原告堅決否認被告所稱之蓄水池及攔水壩為其所提供之水利設施，並稱該
    設施縱屬存在，亦為被告之父自行設置，與原告無關等語，被告應自行維修等語
    ，而被告就上開灌溉設施係由出租人所提供之事實，並未舉證以實其說，且其自
    稱蓄水池及攔水壩係六、七十年前即已存在，自時間上看應不可能係由原告所提
    供，而兩造間之三七五租約亦未載有出租人提供附屬灌溉設備予承租人之記載，
    尚難認被告主張上開灌溉設施係原告提供，原告怠於修繕之事實為真，且依民法
    第四百二十三條、第四百三十條規定，出租人固有提供合於使用收益之租賃物之
    義務，惟租賃物有修繕之必要，而出租人怠於修繕者，承租人得自行修繕，而請
    求出租人償還其費用，或自租金中扣除之，系爭土地之灌溉設施雖有破潰，並非
    不能修繕，原告縱有怠於修繕之情事，被告仍得自行修繕，並另行向原告求償，
    竟捨此不為，放任系爭耕地荒廢達十餘年，尚不得主張該事由屬三七五減租條例
    第十七條第一項第四款所指之「因不可抗力繼續一年不為耕作」，而卸免責任。
    則原告依耕地三七五減租條例第十七條第一項第四款之規定，以八十八年三月二
    十六日台北古亭郵局第七○九號存證信函通知被告五人終止租約，自屬合法，被
    告並自承有收受該存證信函（見八十八年十一月二十五日言詞辯論筆錄），雖原
    告並未提出被告收受存證信函之回執為證，被告亦未陳明收受之日期，無從確定
    終止之時間，爰酌予認定被告等收受存證信函之時間為該信函發出後三日即八十
    八年三月二十九日。又被告不能證明原告有違反修繕義務之事實，已如上述，自
    無依債務不履行主張原告給付不能，免予支付租榖，或主張同時履行抗辯權之餘
    地，故被告主張拒付租榖亦無可採。
四、按承租人於租賃關係終止後，應返還租賃物；租賃物有生產力者，並應保持其生
    產狀態，返還出租人；所有人對於無權占有或侵奪其所有物者，得請求返還之，
    民法第四百五十五條、第七百六十七條定有明文，兩造間租約既經終止，被告占
    有系爭土地即失合法權源，原告依上開規定，請求被告返還上開土地，自屬正當
    。又承租人應按期支付地租，耕地三七五減租條例第八條、民法第四百三十九條
    亦定有明文，原告請求起訴（八十八年十月十一日）前五年內積欠之租金，亦屬
    合法。依原告提出之耕地租約所載，系爭四筆土地七十六年一月一日至九十一年
    十二月三十一日止之租額為每年三千三百二十三台斤稻榖，在此之前之租額原告
    主張依被告自認之每年二千五百台斤計算，則原告請求自八十四年一月一日起至
    八十五年十二月三十一日止，按年給付原告二千五百台斤稻穀、自八十六年一月
    一日至八十八年三月二十九日止，按年給付原告三千三百二十三台斤稻穀，為有
    理由，至於租約終止後，原告仍依租約關係請求給付租金，即無理由，應予駁回
    。
五、從而，原告據以提起本訴，請求被告乙○○、己○○、戊○○、丁○○、丙○○
    將坐於新竹縣新埔鎮○○○○段北打鐵坑小段十二、十三、十六、四十六地號土
    地返還原告，並自八十四年一月一日起至八十五年十二月三十一日止，按年給付
    原告二千五百台斤稻穀、自八十六年一月一日至八十八年三月二十九日止，按年
    給付原告三千三百二十三台斤稻穀，應予准許，逾此部分則非正當，應予駁回。
六、因本案事證已臻明確，兩造其餘主張陳述及所提之證據，核與判決之結果不生影
    響，毋庸再予審酌，附此敘明。
七、假執行之宣告：
    兩造均陳明願供擔保，聲請宣告假執行或免為假執行，經核原告勝訴部份，並無
    不合，爰分別酌定相當之擔保金額宣告之；原告其餘假執行之聲請，因訴之駁回
    而失所依據，應予駁回。
八、結論：原告之訴為一部有理由，一部無理由，依民事訴訟法第七十九條但書、第
    八十五條第一項前段，第三百九十條第二項、第三百九十二條，判決如主文。
中      華      民      國    八十九    年      七      月     十四     日
                                  臺灣新竹地方法院民事第二庭
~B法      官  彭洪英
右為正本係照原本作成。
如對本判決上訴，須於判決送達後二十日內向本院提出上訴狀（須按他造當事人之人
數附繕本）。
~B法院書記官  蘇霞
中      華      民      國    八十九    年      七      月     十七     日


司法院資訊處製作；財團法人民間司法改革基金會備份。
